【裁判字號】    96,訴,586
【裁判日期】    970605
【裁判案由】    偽造有價證券等
【裁判全文】
臺灣嘉義地方法院刑事判決               96年度訴字第586號
公  訴  人  臺灣嘉義地方法院檢察署檢察官
被      告  戊○○
選任辯護人  陳信宏律師
上列被告因偽造有價證券案件，經檢察官提起公訴（95年度偵緝
字第608號），本院判決如下：
    主  文
戊○○連續犯偽造有價證券罪，處有期徒刑參年陸月。偽造如附
表所示之CA0000000號、CA0000000號支票各壹張，及CA0000000
號、CA0000000號支票各壹張上關於偽造「甲○○」為發票人部
分，均沒收。
    事  實
一、戊○○係甲○○友人，於民國87年4月28日，甲○○至嘉義
    市○○○路169號寶島商業銀行嘉義分行（下稱寶島商業銀
    行，現更名為日盛商業銀行）辦理活期存款帳戶，取得存摺
    後某日，在嘉義市○區○○街之泡沫紅茶店內，將其寶島商
    業銀行之存摺、印章及國民身分證交予戊○○，委託戊○○
    代向寶島商業銀行申辦支票開戶，並在委託書、開戶申請書
    暨支票存款往來約定書、支票領用證上簽名，授權戊○○於
    申請開戶時使用印章。於87年5月6日，戊○○以受任人身分
    持甲○○所交付之上揭存摺、印章及國民身分證，向寶島商
    業銀行辦理支票開戶，而於87年5月8日完成開戶手續後，明
    知甲○○並未委託其領取支票，竟基於行使偽造私文書之犯
    意，未經甲○○同意或授權，將印章交給不知情之承辦人員
    ，利用承辦人員盜用甲○○之印章，在「空白支票客戶領用
    簽收簿」上加蓋印文1枚，表示甲○○本人領取支票之意，
    並於上開私文書偽造完成後，行使交付於承辦人員，領取CA
    0000000至CA0000000號支票25張，足以生損害於寶島商業銀
    行對於支票領取之正確性及甲○○。復意圖供行使之用，基
    於偽造有價證券之概括犯意，於87年5月8日至87年8月間，
    連續在不詳地點，在支票上填寫發票日、發票金額，並盜用
    甲○○印章加蓋印文1枚於發票人欄，且在如附表編號2、4
    所示之支票金額欄，加蓋甲○○之印文1枚，以甲○○為發
    票人完成發票行為，偽造如附表所示之支票共4張，並於87
    年6月25日15時許，在嘉義市○區○○路120號大宇報業廣告
    店，將如附表編號3所示之支票1張，行使交付予不知情之黃
    素月（於90年11月8日更名為丙○○），再由黃素月交付予
    不知情之慶豐人壽公司襄理張晉溢，以支付保險費；於87年
    6月5日發票日前某日，在不詳地點，將如附表編號2所示之
    支票1張，行使交付予不知情之黃素月或其夫戴渭洸（於95
    年1月20日更名為己○○），再由黃素月或戴渭洸交付予不
    知情之羅明章，以支付廣告費；另於如附表編號1、4所示之
    支票發票日前，在不詳地點，將支票行使交付予不詳之人。
    嗣甲○○向戊○○詢問支票申辦事宜多次，戊○○均支吾其
    詞查覺有異，而於87年8月15日親自向寶島商業銀行詢問後
    ，始得知其支票已遭戊○○盜領並偽造簽發，遂於87年8月
    27日辦理掛失止付。
二、案經甲○○訴由嘉義市警察局第一分局報請臺灣嘉義地方法
    院檢察署檢察官偵查起訴。
    理  由
壹、程序方面：
一、被告以外之人於審判外之言詞或書面陳述，除法律有規定者
    外，不得作為證據。當事人、代理人或辯護人於法院調查證
    據時，知有第159條第1項不得為證據之情形，而未於言詞辯
    論終結前聲明異議者，視為有前項之同意。刑事訴訟法第15
    9條第1項、第159條之5第2項分別定有明文。查檢察官、被
    告戊○○及辯護人就證人張晉溢於警詢時之證述、證人羅明
    章於檢察事務官詢問時之證述，及本件所引用之書證，未於
    言詞辯論終結前聲明異議，本院審酌證據作成時之情況，並
    無違法取證或其他瑕疵，或有何顯不可信之情況，認為以之
    作為證據為適當，應有證據能力。至告訴人甲○○於警詢及
    檢察事務官詢問時之陳述，係被告以外之人於審判外之陳述
    ，屬傳聞證據，被告之辯護人並於本院準備程序時爭執其證
    據能力，是其此部分之陳述，應認無證據能力。
二、被告經本院囑託法務部調查局作測謊鑑定，該局為本件測謊
    鑑定時，形式上有依照最高法院裁判意旨所指5項測謊基本
    程式要件為測謊鑑定之經過，此有該局96年12月17日調科南
    字第09600525310號測謊報告書及所附測謊鑑定過程參考資
    料含測謊同意書、身心狀況調查表、測謊問卷內容題組（包
    含檢測方法）、生理記錄圖（含呼吸、膚電、脈搏）、測謊
    儀器運作情形、測謊施測環境評估、施測者專業資格證明、
    其他測謊資料（含測謊程序說明）各1份附卷可憑（見本院
    卷2第108頁），堪認上揭測謊報告書具有證據能力。
三、按被告以外之人於審判中有下列情形之一，其於檢察事務官
    、司法警察官或司法警察調查中所為之陳述，經證明具有可
    信之特別情況，且為證明犯罪事實之存否所必要者，得為證
    據：三、滯留國外或所在不明而無法傳喚或傳喚不到者。刑
    事訴訟法第159條之3第3款定有明文。本件辯護人主張證人
    黃素月於警詢時之證述係屬審判外之陳述，無證據能力。然
    證人黃素月經本院依其戶籍地址合法傳喚2次均未到庭，復
    命警拘提亦未拘獲一節，有送達證書2紙及拘提報告書1份附
    卷可稽（見本院卷1第79、178-181頁、卷2第181頁），是證
    人黃素月於警詢時之證述核與刑事訴訟法第159條之3第3款
    所示「傳喚不到」之要件相符，而其於警詢時證述內容，係
    屬證明被告是否行使偽造有價證券所必要之證據，參諸上開
    警詢筆錄製作之原因、過程，證人黃素月警詢陳述之過程並
    無明顯之外力介入，其陳述應出於自由之意思為之，且陳述
    之內容係其親自見聞之事，是其於警詢陳述當時之客觀情況
    具有較可信之特別情況，且為證明本件犯罪事實存否所必要
    ，揆諸前開規定，應認有證據能力。
四、按被告之自白，非出於強暴、脅迫、利誘、詐欺、疲勞訊問
    、違法羈押或其他不正之方法，且與事實相符者，得為證據
    。刑事訴訟法第156條第1項定有明文。
  (一)告訴人將其寶島商業銀行存摺、印章交給被告，委託被告向
    寶島商業銀行申辦支票開戶，被告開戶後領取支票1本25張
    ，並使用如附表所示之支票4張，有將如附表編號3所示之支
    票交給黃素月繳交保險費等情，業據被告於警詢時坦承不諱
    ，有警詢筆錄1份附卷足憑（見警卷第2-4頁）。惟被告於本
    院97年5月22日審理時辯稱：是戴渭洸的朋友開車到戴渭洸
    的公司載伊去警察局，他開車去載伊時，戴渭洸也在，戴渭
    洸也有參與討論要伊怎麼說，戴渭洸朋友要伊一定要作筆錄
    ，不然三組要給伊好看，這話在戴渭洸公司講的，還要伊乖
    乖配合，不然大家會很難看等語（見本院卷2第210-211頁）
    ，辯護人因而主張被告於警詢時之自白，係遭脅迫非出於自
    由意志，應無證據能力。
  (二)被告雖供稱遭戴渭洸及其友人脅迫，然其於95年5月18日偵
    查時係供稱：伊記得在87年間於第一分局作過筆錄，並寫了
    一個合約，戴渭洸叫伊去就關於甲○○的事情作證，並且說
    作證後伊向他借的5千元可以不要還，伊沒有跟警察說什麼
    ，警察自己寫好筆錄，伊去簽名而已等語（見95年度偵緝字
    第120號卷第23頁），並未提及有遭脅迫之情事，則其上揭
    於本院審理時之供述，是否可採，已非無疑。再者，被告對
    於遭何人脅迫，致於警詢時非出於自由意志陳述一節，其於
    本院96年7月18日準備程序時係供稱：戴渭洸叫他朋友帶伊
    去第一分局做筆錄，做筆錄之前在戴渭洸的公司就有先溝通
    ，叫伊要講筆錄的內容，伊做筆錄的時候，戴渭洸的那位朋
    友有在場，而且和警察都很熟，警察沒有叫伊說筆錄要如何
    講，因為之前伊有被這個分局抓過，伊怕如果不照他那位朋
    友這樣講的話，伊會被拖到地下室那邊打，但警察並沒有跟
    伊說，如果伊不照著這樣講的話，會被拖到地下室打等語（
    見本院卷1第37頁），核與其上揭於本院97年5月22日審理時
    供稱遭戴渭洸及其友人在戴渭洸公司脅迫一致；於96年2月6
    日檢察事務官詢問時則供稱：伊在於警詢時的陳述不實，當
    時製作筆錄的警察脅迫伊要這樣子講的，該警察是黃素月配
    偶戴渭洸的朋友。該份筆錄都是該警察寫的，不是伊的意思
    等語（見95年度偵緝字第608號卷第50頁），表示係遭製作
    筆錄之員警脅迫，參以本件係由員警辛○○製作警詢筆錄一
    節，已據證人辛○○於本院審理時結證明確（見本院卷1第
    104頁），並有警詢筆錄1份附卷可參（見警卷第2頁），是
    被告所指脅迫之人即係辛○○；於本院96年10月11日審理時
    又供稱：戴渭洸通知伊到他公司去，到達那邊以後，看到有
    1名員警是在伊前案抓過伊的警察，伊、戴渭洸、還有那名
    員警，在戴渭洸的公司談，戴渭洸和員警教伊要如何講，就
    已經講好筆錄要如何記載，後來不知道是戴渭洸還是抓伊的
    那位警察帶伊去做筆錄，到分局的時候製作筆錄，就照著當
    時所講好的內容寫的，帶伊過去警察局的員警，在伊製作筆
    錄的時候沒有在伊的旁邊，有在辦公室裡面，做完筆錄之後
    有把筆錄拿去給那名員警看，在製作筆錄前和製作筆錄當中
    ，在場的辛○○和那名員警並沒有交談等語（見本院卷1第
    109-110頁），表示係遭戴渭洸及不知名之員警在戴渭洸公
    司脅迫，是被告供述前後明顯不符，若其確實有遭人脅迫，
    何以對於脅迫之人所述不一致。
  (三)被告對於何人載送其至警察局一節，於本院96年7月18日準
    備程序及97年5月22日審理時均供稱係戴渭洸友人，於本院
    96年10月11日審理時則供稱係戴渭洸或不知名之員警，且於
    本院審理時供稱製作筆錄時戴渭洸不在場，惟其於96年2月6
    日檢察事務官詢問時供稱：當時戴渭洸也在警局等語（見95
    年度偵緝字第608號卷第50頁），是其所述前後矛盾，則其
    供述之可信性為何，即有疑義。再者，被告對於遭人脅迫之
    原因一節，其於95年2月4日偵查時供稱：是黃素月幫甲○○
    領支票，之後才推給伊等語（見95年度偵緝字第120號卷第
    14頁）；於96年2月6日檢察事務官詢問時則供稱：甲○○是
    把印章、存摺交給黃素月，支票是黃素月等人盜領及盜開的
    ，戴渭洸事後當面向伊坦承盜領盜開支票的事，但伊無法提
    出證據證明此事等語（見95年度偵緝字第608號卷第50頁）
    ，明確表示係因黃素月、戴渭洸盜領及偽造支票；於本院97
    年5月22日審理時則供稱：「（依你所述，戴渭洸跟戴渭洸
    朋友要陷害你否？）應該是他們有做錯事情，要找替死鬼來
    擔罪。」「（戴渭洸與戴渭洸朋友，做錯何事，要你擔罪？
    ）我不知道。」「（如果這件事，是甲○○跟戴渭洸的債務
    糾紛，為何要脅迫你去警察局作筆錄？）一定是他們要脫罪
    ，有可能是戴渭洸冒用甲○○的支票，後來我看鈞院證據，
    才知道支票都是戴渭洸轉來轉去，中間有很多疑點，但從檢
    察官那邊就是要我死。」「（就甲○○支票，到底是他給戴
    渭洸的，還是有被冒用，你是否清楚？）我不知道。」「（
    甲○○為何會說支票是你幫他開戶並且請領使用？）我不知
    道甲○○跟戴渭洸聯合或怎樣，我不知道，而且甲○○可能
    為了信用，兩個人聯合。」等語（見本院卷2第212-213頁）
    ，表示不知原因為何，且係自行猜測可能係戴渭洸偽造支票
    ，是其前後所述歧異，其供述已難令人採信。
  (四)被告於警詢時雖自白上情，惟其於警詢時另辯稱：甲○○委
    託伊申辦支票時，曾告訴伊可以領出使用，伊領出支票後，
    均交由甲○○使用，連印章及存摺都已交還給他了，伊沒有
    偽造甲○○的名義簽發支票，甲○○有開立4張支票給伊，
    其中1張支票面額21萬元，是甲○○欠伊的，另3張支票面額
    各為17,000元、13,662元、35,000元，是甲○○借給伊使用
    的等語（見警卷第3頁反面至第4頁），表示係告訴人同意其
    使用支票，否認有何偽造有價證券之情事，是被告若係遭戴
    渭洸等人脅迫擔罪，依常理判斷，其等應係要求被告供承偽
    造有價證券之犯行，豈會僅要求被告於警詢時供承有領取支
    票並使用，是被告於警詢時猶能否認偽造有價證券之犯行，
    已難認其有何遭脅迫之情事。況且，被告於本件之前，與告
    訴人、黃素月、戴渭洸及戴渭洸友人均無仇怨一節，業據其
    於本院審理時供述明確（見本院卷2第214頁），是支票若係
    黃素月、戴渭洸領取及偽造使用，則告訴人應是指訴黃素月
    、戴渭洸，何須蓄意攀誣係被告領取支票及偽造行使，此對
    告訴人並無任何益處，且黃素月、戴渭洸又何以會平白無故
    陷害被告。
  (五)證人辛○○於本院審理時結證稱：當時這個案件是員警在派
    出所受理的，因為通知不到被告，所以才把案子送到刑事組
    ，就分給伊，是伊在辦理，並沒有其他人協辦，作筆錄的時
    候不讓其他人陪同，至於去的時候有沒有人陪同，因為時間
    已經很久了，伊記不得。製作筆錄的時候，沒有人在旁邊跟
    伊說要如何寫，製作完筆錄後，沒有交給何人看等語（見本
    院卷1第105、108、110頁），並無被告上揭所稱戴渭洸或戴
    渭洸友人全程在場，或筆錄製作後交由其他員警觀看之情。
    再者，被告於警詢時採一問一答方式，並無脅迫等不正詢問
    之情事，警詢筆錄係依被告於警詢時之陳述製作，被告並在
    親閱後在筆錄簽名一節，業據證人辛○○於本院審理時證述
    屬實（見本院卷1第107-108頁），且觀諸警詢筆錄已記載：
    「警方所製作之調查筆錄均依我自由陳述，警方沒有以不當
    方法向我取供」、「右列調查筆錄經被調查人親閱自認無訛
    始簽名捺印」等語（見警卷第5頁），益見被告於警詢時之
    陳述係出於自由意志。至證人辛○○於本院審理時固結證稱
    ：有書面通知被告2次，第1次是9月9日，第2次是9月30日，
    被告是9月25日到分局來說明，所以他不是接到通知去的等
    語（見本院卷1第107頁），且上揭2次通知，並未送達於被
    告一節，亦有通知書2份、送達證書及交辦單各1份附卷足憑
    （見本院卷1第152-156頁），辯護人因認被告既未收到通知
    ，卻到警局製作筆錄，顯係遭人脅迫，惟被告雖非依員警通
    知之時間到案，然其可能因其他原因得知涉案而自行到案，
    尚難因本件案發已久，已無從考究被告到案之原因，即推論
    被告係遭脅迫至警局製作筆錄。
  (六)綜上所述，足認被告於警詢時之自白，係出於其自由意志，
    是被告此部分之供述應有證據能力。
五、按刑事訴訟法第100條之2準用同法第100條之1第1項之規定
    ，司法警察（官）詢問犯罪嫌疑人，除有急迫情況且經記明
    筆錄者外，應全程連續錄音；必要時，並應全程連續錄影。
    其立法目的，在於擔保犯罪嫌疑人對於詢問之陳述係出於自
    由意思及筆錄所載內容與其陳述相符，司法警察（官）詢問
    犯罪嫌疑人如違背上開規定，其所取得之供述筆錄，究竟有
    無證據能力，應審酌人權保障及公共利益之均衡維護，依比
    例原則認定之。但如犯罪嫌疑人之陳述係屬自白，同法第15
    6條第1項已特別規定「被告之自白，非出於強暴、脅迫、利
    誘、詐欺、疲勞訊問、違法羈押或其他不正之方法，且與事
    實相符者，得為證據」，則被告在警詢之自白如係出於自由
    意思而非不正之方法，且其自白之陳述復與事實相符，縱未
    經全程連續錄音，致詢問程序不無瑕疵，仍難謂其於警詢自
    白之筆錄無證據能力（最高法院著有95年度台上字第7143號
    判決可資參照）。本件被告於警詢時並未錄音一節，業經證
    人辛○○於本院審理時結證明確（見本院卷1第111頁），且
    觀諸警詢筆錄並未記明有何急迫情況而不能錄音，辯護人主
    張員警於警詢時未錄音，被告於警詢時之供述，應無證據能
    力。然被告於警詢時之陳述與警詢筆錄之記載相符，製作筆
    錄時間約1個多小時，被告並在筆錄上親自簽名一節，業據
    被告於本院審理時供述屬實（見本院卷2第206頁），是被告
    承認該筆錄與其供述內容無異，且被告雖否認警詢自白之任
    意性，惟被告於警詢時之供述係出於自由意志，業經採證認
    定詳如前述，是本件員警違背法定程序之主觀意圖非在取得
    與事實不符之自白，其違背法定程序之客觀情節非屬重大，
    對於被告權益之侵害尚屬輕微等各項情節，且無何證據證明
    本件警員有出於不正之方法取得被告之自白，本於人權保障
    及社會安全之均衡維護，被告於警詢時陳述雖無錄音帶可供
    勘驗之程序上瑕疵，仍應有證據能力。
貳、實體方面：
一、訊據被告矢口否認有何行使偽造私文書及偽造有價證券並行
    使之犯行，辯稱：伊沒有幫甲○○去寶島商業銀行辦理支票
    開戶，也沒有幫他領取支票，銀行領用簿也不是伊幫甲○○
    蓋章的，伊沒有從他那邊取得支票，也沒有拿2張票給黃素
    月。伊在警察局確實有這樣講，但是在被脅迫情形下所述云
    云。惟查：
  (一)上揭犯罪事實，業據告訴人甲○○於本院審理時結證綦詳（
    見本院卷1第121-135頁），並經證人黃素月、張晉溢於警詢
    時證述明確（見警卷第12-14頁），且據證人羅明章於檢察
    事務官詢問時證述屬實（見95年度偵緝字第608號卷第125-
    126頁），另有掛失止付票據提示人資料查報表、嘉義市票
    據交換所退票理由單及CA0000000號支票影本、遺失票據申
    報書各1份（見警卷第17-20頁）、寶島商業銀行87年10月23
    日寶銀嘉義字第87223號函附客戶歷史交易查詢單、支票領
    用證、退票查詢單、嘉義市票據交換所CA0000000號支票存
    款不足退票單、空白支票客戶領用簽收簿、CA0000000號、
    CA0000000號支票影本、開戶申請書暨支票存款往來約定書
    各1份（見87年度偵字第6170號卷第12-20頁）、日盛商業銀
    行96年9月20日日銀字第0962000079660號函附往來科目帳務
    資料查詢、寶島商業銀行退票紀錄查詢、國民身分證影本、
    87年6月5日支票存款送款簿、日盛商業銀行96年10月30日日
    銀字第0962000086480號函、寶島商業銀行存摺存款相關業
    務往來申請暨約定書、國泰世華商業銀行成功分行96年11月
    22日國是成功字第0960000125號函、日盛商業銀行集中作業
    組96年11月28日日銀字第0962W00038080號函、元大銀行嘉
    義分行96年12月4日（96）元嘉字第253號函各1份附卷可憑
    （見本院卷1第80-83、94、162頁、卷2第31-34、107、220
    頁），且本件被告經法務部調查局以控制問題法、混合問題
    法測謊結果，認被告稱告訴人未把國民身分證、印章交給伊
    ，上述問題經測試呈情緒波動之反應，研判有說謊，有該局
    96年12月17日調科南字第09600525310號測謊報告書1份附卷
    可稽（見本院卷2第108頁），是本件被告之測謊結果，核與
    上揭證據相符，本院自得採信測謊結果。參以被告利用銀行
    承辦人員偽造私文書並行使，而領取支票25張，自足以生損
    害於寶島商業銀行對於支票領取之正確性及告訴人，足認被
    告確有行使偽造私文書及偽造有價證券並行使之犯行。
  (二)本件告訴人在寶島商業銀行開立之支票存款戶係由其本人親
    自申請開立一節，固有日盛商業銀行96年1月17日日銀字第
    0962000004700號函、96年9月20日日銀字第0962000079660
    號函各1份附卷可憑（見95年度偵緝字第608號卷第37頁、本
    院卷1第80頁），且證人庚○○於本院96年10月11日審理時
    亦結證稱：87年伊在寶島商業銀行嘉義分行，當時是在服務
    台，依銀行的規定，支票開戶的手續申請的時候要由本人辦
    理，必須要留存原留印鑑及身分證資料，沒有例外的情形，
    伊負責核對身分證件和本人是否相符，之後就交由徵信部分
    徵信等語（見本院卷1第112-113頁）。然證人庚○○對於本
    件是否告訴人去寶島商業銀行申請開戶，於本院審理時結證
    表示不記得（見本院卷1第119頁），自難以銀行之作業規定
    ，認定本件確係由告訴人親自申請開戶。再者，被告於警詢
    時已供承有代告訴人申辦支票開戶，且告訴人於本院審理時
    結證稱：伊有看到委託書，但後來因為2個人都在趕時間，
    所以伊沒有看被告給伊簽的資料等語（見本院卷1第123頁）
    ，而被告於警詢時亦供承：甲○○有委託伊向寶島商業銀行
    申辦支票，當時伊有與甲○○簽訂委託書，但委託書伊遺失
    了，無法找回等語（見警卷第3頁），是被告應係在提出告
    訴人委託書、存摺、印章及國民身分證之情況下，因而得以
    受任人身分代告訴人申辦開戶，是日盛商業銀行上揭函文及
    證人庚○○之證詞，認本件係告訴人親自辦理開戶，核與事
    實不符，尚非可採。
  (三)本件支票開戶申請書雖記載告訴人住處00-0000000號電話，
    徵信人員並於調查審查意見欄記載「經實勘後，確從事進出
    口貿易商。茲因個人理財之需，擬定於本行開立支存戶。」
    等語一節，有開戶申請書暨支票存款往來約定書1紙附卷可
    憑（見87年度偵字第6170號卷第20頁），而證人丁○○於本
    院審理時亦結證稱：伊87年任職寶島商業銀行，當時經辦外
    匯，甲存徵信的部分是兼任，支票戶要開戶，都需要經過徵
    信的程序。徵信的內容是收到服務台的申請文件，會先照會
    ，就是打開戶申請書上的電話給申請人本人，問他是不是有
    來這邊申請，另外關於他是否本人要來申請，申請的用途是
    做什麼，及聯合徵信的票據信用的調查工作，把所調查的結
    果填寫在書面上面，公司戶才會實地勘查，看公司的所在地
    在何處。本件甲○○開戶沒有到現場去看等語（見本院卷2
    第14-15頁）。然告訴人於本院審理時結證否認有接到徵信
    電話（見本院卷1第135頁），參以證人丁○○於本院審理時
    結證稱：個人戶就是打電話照會，除非個人沒有在銀行開戶
    ，服務台就把資料拿來，可能就可以直接口頭詢問，但是並
    不是每一件都是這樣等語（見本院卷2第15頁），是個人戶
    除了撥打電話進行徵信外，尚有當面進行徵信之例外情形，
    難認丁○○確實曾撥打上開電話對告訴人進行徵信，是其證
    詞不足以證明係告訴人親自申請開戶並由銀行人員進行徵信
    。
  (四)本件告訴人在寶島商業銀行之支票簿是由其本人領取使用一
    節，亦有日盛商業銀行96年1月17日日銀字第0962000004700
    號函、96年9月20日日銀字第0962000079660號函各1份在卷
    足考（見95年度偵緝字第608號卷第37頁、本院卷1第80頁）
    ，且證人乙○○於本院審理時結證稱：伊87年任職寶島商業
    銀行，本件是伊承辦的，領用支票必須要在銀行開活存戶半
    年以上，往來正常，伊才會讓他申請及領用支票，領用支票
    伊的作業方式是第1次會請本人帶身分證、印章過來，銀行
    沒有硬性規定第1次領支票要這樣，之後只要他帶原留印鑑
    就可以。客戶來領取支票的時候，印章給伊，伊就蓋支票客
    戶領用簽收簿等語（見本院卷2第5-8頁）。然告訴人於本院
    審理時結證稱：空白支票客戶領用簽收簿，不是伊蓋的，也
    不是伊去領的，伊沒有領到半張的支票，沒有使用過任何1
    張，伊連看過都沒有看過，伊沒有把支票交給黃素月等語（
    見本院卷1第124頁），核與被告於警詢時供承係其領取支票
    25張互核相符。揆諸證人庚○○於本院審理時已結證稱：支
    票領用的時候有可能是本人領的，或是其他人去領，如果不
    是本人領，會核對原留印鑑等語（見本院卷1第114頁），而
    證人乙○○於本院審理時亦結證稱：「（你剛才有提到如果
    領支票的時候是家人代辦，偶而會有例外的情形？）幾乎沒
    有，除非主管有交代。」「（如果在那種例外的情形，你們
    會請去代辦的人簽收或留下什麼紀錄？）沒有。也是請代辦
    蓋他的證件，看一下，蓋原留印鑑，就給他領走了。」等語
    （見本院卷2第10-11頁），足見領取支票時可由他人代領，
    被告於警詢時供稱有代告訴人領取支票應屬實情，是日盛商
    業銀行上揭函文，不足以認定告訴人有至銀行領取支票。
  (五)至告訴人於本院審理時結證稱：支票領用證是伊寫的沒錯，
    不知道哪一天被告拿一疊資料給伊簽，他說銀行那邊趕著，
    叫伊趕快把資料簽一簽。伊請他代辦的時候，有問他，他說
    一定要本人領票等語（見本院卷1第122-123頁），而依證人
    乙○○於本院審理時結證稱：開戶的時候就必須要在支票領
    用證簽名和蓋章等語（見本院卷2第9頁），足認支票開戶時
    ，就必須填寫支票領用證，是不能以告訴人有在支票領用證
    簽名，即認其有授權被告領取支票。再者，告訴人寶島商業
    銀行之支票帳戶，於87年6月5日臨櫃存入30,000元一節，有
    寶島銀行客戶歷史交易查詢單、支票存款送款簿1紙附卷可
    考（見87年度偵字第6170號卷第13頁、本院卷1第94頁），
    而上揭支票存款送款簿1紙，經法務部調查局以歸納分析、
    特徵比對鑑定結果，認筆跡與告訴人筆跡筆劃特徵不同，有
    該局97年2月20日調科貳字第09700056660號鑑定書1份在卷
    可參（見本院卷2第134-136頁），核與告訴人於本院審理時
    結證否認係其存入之證述相符（見本院卷1第135頁），是告
    訴人證述其未使用過支票帳戶，應堪採信。又本件告訴人之
    銀行支票帳戶，於87年5月8日由告訴人寶島商業銀行活儲帳
    戶（00 000000000000號）轉入5,000元一節，有寶島商業銀
    行客戶歷史交易查詢單、日盛商業銀行96年9月20日日銀字
    第0962000079660號函各1份附卷可憑（見87年度偵字第6170
    號卷第13頁、本院卷1第80頁），惟告訴人於本院審理時結
    證否認係其存入（見本院卷1第134頁），參諸被告於87年5
    月8日始完成支票開戶手續，斯時其仍持有告訴人之寶島商
    業銀行活期存款存摺，其可於開戶當日將告訴人活儲帳戶之
    錢轉入告訴人之支票帳戶，尚難以此認定告訴人確有使用該
    支票帳戶。此外，被告於警詢時雖辯稱告訴人同意其領取支
    票及將如附表所示之支票4張交其使用，然未見被告提出證
    據以資證明，是其所辯顯係卸責之詞，委無足採。
  (六)按測謊之鑑驗，係受測人對相關事項之詢答，對應其神經、
    呼吸、心跳等反應而判斷，其鑑驗結果有時亦因受測人之生
    理、心理因素而受影響，測謊鑑驗之結果既會受到受測人之
    生理、心理因素而受影響，且人的行為、思想又無法量化，
    則測謊自不能如物理、化學試驗般獲得絕對之正確性，測謊
    之結果應係有其他可資信賴之積極或消極證據存在之情形下
    ，作為補強證據證明力參考之用，而非可作為判斷事實之唯
    一及絕對之憑證（最高法院著有94年度重上更一字第89號判
    決可資參照）。被告經法務部調查局以控制問題法、混合問
    題法測謊結果，認被告稱本案支票非其去銀行提領，上述問
    題經測試無情緒波動之反應，研判未說謊，有該局96年12月
    17日調科南字第09600525310號測謊報告書1份在卷足考（見
    本院卷2第108頁）。然告訴人經本院同時囑託法務部調查局
    作測謊鑑定，該局以上揭囑託待測事項，業經測試被告後已
    明確，認告訴人無施測必要一節，亦有上開測謊報告書1份
    附卷足憑（見本院卷2第108頁），是告訴人並未施測，而無
    從認定其證稱是被告領取支票之證述，是否有說謊之不實反
    應，自無法在告訴人未施測之情況下，即以被告施測結果未
    說謊作為唯一證據，認定被告並未領取支票，是本件被告確
    有領取支票之行為，業經調查採證認定詳如前述，本件被告
    之測謊結果，核與上揭證據不相符，尚難僅憑法務部調查局
    之測謊結果而為有利於被告之認定。
  (七)綜上所述，足認被告於警詢時自白之部分與事實相符，其上
    揭所辯顯係飾卸之詞，委無可採。本件事證明確，被告之犯
    行均堪予認定。
二、論罪科刑部分：
  (一)核被告所為，係犯刑法第216條、第210條之行使偽造私文書
    罪，及同法第201條第1項之偽造有價證券罪。被告利用不知
    情之銀行承辦人員，盜用告訴人之印章，在「空白支票客戶
    領用簽收簿」上加蓋印文1枚，偽造私文書並行使，為間接
    正犯。被告盜用告訴人印章之行為為偽造私文書之階段行為
    ，其偽造私文書後復持以行使，其偽造之低度行為為行使之
    高度行為所吸收，均不另論罪。被告盜用告訴人印章之行為
    ，為偽造支票之階段行為，其偽造支票後，復持以行使，其
    行使之低度行為，為偽造之高度行為所吸收，均不另論罪。
  (二)被告行為後，刑法於94年1月7日修正，同年2月2日公布，自
    95年7月1日施行，修正第33條第5款關於法定刑有罰金刑之
    罪、刪除第56條連續犯、第55條牽連犯之規定。修正後刑法
    第33條第5款規定「罰金：新臺幣1千元以上，以百元計算之
    」，與修正前刑法第33條第5款規定「罰金：（銀元）1元以
    上」不同。比較新舊法結果，以修正前即行為時法較有利於
    被告，故依刑法第2條第1項前段規定，應適用行為時之法律
    即修正前刑法第33條第5款規定，決定其罰金部分之法定刑
    。本件被告之犯行，因行為後新法業已刪除連續犯之規定，
    此刪除雖非犯罪構成要件之變更，但顯已影響行為人刑罰之
    法律效果，自屬法律有變更，依新法第2條第1項前段規定，
    比較新、舊法結果，仍應適用較有利於被告之行為時法律即
    舊法論以連續犯。是被告前後多次偽造有價證券之犯行，時
    間緊接，犯罪構成要件相同，顯係基於概括犯意反覆為之，
    為連續犯，應論以偽造有價證券罪一罪，並加重其刑。本件
    被告所犯上開2罪，依修正前即行為時之規定，具有方法、
    結果之牽連犯關係，應從一重之偽造有價證券罪處斷；依修
    正後之刑法既已刪除牽連犯之規定，則所犯上述各罪應依數
    罪併罰之規定分論併罰。比較新舊法之規定，修正後之規定
    並非較有利於被告，依刑法第2條第1項前段之規定，應適用
    行為時之法律，即適用修正前刑法第55條牽連犯之規定，從
    一重之偽造有價證券罪處斷。雖檢察官未就被告行使偽造私
    文書之犯行提起公訴，惟被告此部分犯行，與前揭起訴並經
    本院判決有罪之偽造有價證券部分，有修正前刑法牽連犯之
    裁判上一罪關係，為起訴效力所及，本院自得併予審理（已
    當庭告知所犯法條）。
  (三)爰審酌被告高中肄業之智識程度，與告訴人係朋友關係，行
    為之手段平和，告訴人所受之損害，及被告否認犯行之犯後
    態度，且尚未與告訴人達成和解，求取諒解等一切情狀，量
    處如主文所示之刑，以示懲儆。又偽造之支票4張，係被告
    供本件犯罪所用之物，雖未扣案，但無證據證明業已滅失，
    是本件如附表編號1、2所示之支票各1張，依刑法第205條之
    規定，不問屬於犯人與否，宣告沒收。又按票據之偽造或票
    據上簽名之偽造，不影響於真正簽名之效力，票據法第15條
    定有明文。觀諸本件如附表編號3、4所示之支票各1張，於
    支票背面另有戴渭洸之背書，是上揭支票2張，僅告訴人為
    發票人部分係屬偽造，戴渭洸背書人部分為真正，故支票雖
    經偽造，就背書人部分仍屬有效之票據，故不得將該紙支票
    全部沒收，應就關於偽造告訴人為發票人部分，依刑法第20
    5條之規定，不問屬於犯人與否，宣告沒收（最高法院著有
    84年台上字第1550號判例意旨參照）。
三、本件公訴意旨另以：告訴人將其寶島商業銀行存摺、印鑑及
    國民身分證交予被告，委請被告代為向寶島商業銀行申辦支
    票開戶手續，係受委託為告訴人處理與第三人事務之人。被
    告竟基於意圖為自己不法利益之背信犯意，於87年5月8日未
    獲告訴人同意即持上揭證件盜領屬於告訴人所有之編號CA00
    00000至CA0000000之支票25張後，連續偽造簽發如附表所示
    之支票4張。因認被告另涉犯刑法第342條第1項之背信罪嫌
    。
  (一)按犯罪事實應依證據認定之，無證據不得認定其犯罪事實；
    不能證明被告犯罪者，應諭知無罪之判決，刑事訴訟法第
    154 條第2項、第301條第1項分別定有明文。又按認定不利
    於被告之事實，須依積極證據，苟積極證據不足為不利於被
    告事實之認定，即應為有利於被告之認定，更不必有何有利
    之證據，最高法院著有30年上字第816號判例可資參照。
  (二)檢察官認被告成立上揭犯行，無非係以上揭認定被告偽造有
    價證券之證據為其論據。訊據被告堅決否認有何背信之犯行
    。按刑法第342條之背信罪，須以為他人處理事務為前提，
    所謂他人之者，係指受他人委任，而為其處理事務而言。至
    於受任人在他人處是否有職位名稱或有無領取酬勞，則非犯
    罪成立之要件。次按刑法第342條背信罪所稱之為他人處理
    事務，係指代理或代表他人辦理其事務而言；其代理或代表
    之權源，無論來自契約之委任或法律之規定，均屬之。最高
    法院著有90年度台上字第3977號、89年度台上字第3785號判
    決可資參照。經查，告訴人委託被告向寶島商業銀行申辦支
    票開戶，被告係受告訴人委任，而為其處理支票開戶事務，
    是被告在支票開戶之範圍內，係屬為告訴人處理事務，但告
    訴人並未委託被告為其領取支票一節，業經採證認定詳如前
    述，是領取支票，非屬被告處理事務之範圍，其領取空白支
    票並偽造支票，即與背信罪之構成要件不合。
  (三)此外，復查無其他積極證據足資證明被告確有檢察官所指之
    背信犯行，是就此部分應認被告罪嫌尚有不足。惟公訴意旨
    既認此部分與上開起訴經本院判刑之有罪部分，具有修正前
    之牽連犯關係，屬於裁判上之一罪，故就此部分，不另為無
    罪之諭知，併此敘明。
據上論斷，應依刑事訴訟法第299條第1項前段，刑法第2條第1項
前段、第56條（修正前）、第201條第1項、第216條、第210條、
第55條（修正前）、第205條，刑法施行法第1條之1第1項、第2
項前段，判決如主文。
本案經檢察官廖俊豪到庭執行職務。
中    華    民    國    97    年    6     月    5    日
                刑事第二庭  審判長法  官        沈福財
                                  法  官        林青怡
                                  法  官        卓春慧
上列正本證明與原本無異。
如不服本判決，應於判決送達後十日內向本院提出上訴狀，上訴
書狀依法應敘述具體理由，如未敘述具體理由者，應於上訴期間
屆滿後二十日內補提理由書於本院（均應附繕本）。告訴人或被
害人如對於本判決不服者，應具備理由請求檢察官上訴，其上訴
期間之計算係以檢察官收受判決正本之日期為準。
中    華    民    國    97    年    6     月    5    日
                                  書記官        李玫娜
附錄本案論罪科刑法條全文：
刑法第201條第1項：
意圖供行使之用，而偽造、變造公債票、公司股票或其他有價證
券者，處3年以上10年以下有期徒刑，得併科3千元以下罰金。
刑法第216條：
行使第210條至第215條之文書者，依偽造、變造文書或登載不實
事項或使登載不實事項之規定處斷。
刑法第210條：
偽造、變造私文書，足以生損害於公眾或他人者，處5年以下有
期徒刑。
附表：
┌──┬──────┬──────┬──────┬────┬───────┐
│編號│  支票號碼  │   發票日   │付款人/發票 │金額（新│     備註     │
│    │            │            │人          │臺幣）  │              │
├──┼──────┼──────┼──────┼────┼───────┤
│ 1  │CA0000000號 │87年8月1日  │寶島商業銀行│21萬元  │於87年8月1日因│
│    │            │            │嘉義銀行/王 │        │存款不足退票  │
│    │            │            │國泰        │        │              │
├──┼──────┼──────┼──────┼────┼───────┤
│ 2  │CA0000000號 │87年6月5日  │    同上    │35,000元│於87年6月5日支│
│    │            │            │            │        │付羅明章      │
├──┼──────┼──────┼──────┼────┼───────┤
│ 3  │CA0000000號 │87年8月31日 │    同上    │13,662元│於87年8月31日 │
│    │            │            │            │        │因支票掛失止付│
│    │            │            │            │        │退票          │
├──┼──────┼──────┼──────┼────┼───────┤
│ 4  │CA0000000號 │87年8月10日 │    同上    │17,000元│於87年8月10日 │
│    │            │            │            │        │支付劉美麗    │
└──┴──────┴──────┴──────┴────┴───────┘


司法院資訊處製作；財團法人民間司法改革基金會備份。
